臺灣嘉義地方法院民事判決
110年度嘉簡字第499號
原      告  徐蕙芳  
訴訟代理人  黃義誠  
被      告  辜陳麵  
訴訟代理人  辜秀珠  
上列當事人間請求拆屋還地事件，本院於民國111年3月1日言詞
辯論終結，判決如下：
    主      文
被告應將坐落嘉義市○○段00000地號土地上如附圖所示代號A部分
面積2平方公尺之涼棚拆除、代號C部分面積1平方公尺之冷凍櫃
遷移，並將上開土地返還原告。
原告其餘之訴駁回。
訴訟費用由被告負擔百分之17，餘由原告負擔。
本判決原告勝訴部分得假執行。
    事實及理由
一、原告主張：坐落嘉義市○○段00000地號土地（下稱系爭土地
    ），被告之涼棚、房屋、冷凍櫃無權占用系爭土地如附圖所
    示代號A、B、C部分面積分別為2、15、1平方公尺，爰依民
    法第767條第1項規定，請求被告拆除占用之地上物，將土地
    返還原告等語。並聲明：被告應將嘉義市○○段00000地號土
    地上如附圖所示代號A部分面積2平方公尺之涼棚、代號B部
    分面積15平方公尺之房屋拆除及將代號C部分面積1平方公尺
    之冷凍櫃遷出，並將上開土地返還原告。
二、被告則以：系爭房屋是我所有，並由我兒子使用，對於房子
    我本來就有權利，原告何以能請求拆屋還地等語。並聲明：
    原告之訴駁回。　　
三、得心證之理由：
　㈠原告主張系爭土地為原告所有，被告所有之涼棚、房屋及所
    放置突出房屋外之冷凍櫃分別占用系爭土地如附圖代號A、B
    、C部分面積分別為2、15、1平方公尺等情，有土地登記謄
    本在卷可證，並經本院會同嘉義市地政事務所地政人員至現
    場履勘明確，並囑託該地政事務所測量，有勘驗筆錄、嘉義
    市地政事務所110年10月20日嘉地二字第1105400374號函附
    如附圖之土地複丈成果圖在卷可稽，復為被告所不爭執，自
    堪信為真實。
  ㈡按以無權占有為原因，請求返還土地者，占有人對土地所有
    權存在之事實無爭執，而僅以非無權占有為抗辯者，土地所
    有權人對其土地被無權占有之事實無舉證責任，占有人自應
    就其取得占有係有正當權源之事實證明之（最高法院97年度
    台上字第1101號、85年度台上字笫1120號判決意旨參照）。
    經查：
　⒈按土地及其土地上之房屋同屬一人所有，而僅將土地或僅將房屋所有權讓與他人，或將土地及房屋同時或先後讓與相異之人時，土地受讓人或房屋受讓人與讓與人間或房屋受讓人與土地受讓人間，推定在房屋得使用期限內，有租賃關係。民法第425條之1第1項前段定有明文。其立法意旨係為保護房屋之使用權，使房屋所有權與土地使用權合為一體，俾促進房屋所有權之安定性，以調和土地與房屋之利用關係，避免危害社會經濟，在解釋上自應以社會經濟之維護及當事人合理之利益，為重要之考量。因此法條雖明揭係讓與所有權，然未辦保存登記建物因無法辦理所有權移轉登記，而僅得以事實上處分權讓與，性質上與實質之所有權無殊，應認就無法辦理所有權登記之建物而受讓事實上處分權者，亦有適用（最高法院107年度台上字第1797號判決意旨）。則依上開見解之法理，房屋（包括已辦理及未辦理保存登記之建物）、土地原屬同一人所有，而僅將土地讓與他人時，推定於房屋得使用期限內，土地受讓人與讓與人間，有租賃關係存在，且該條既屬為求保護房屋使用權，而課予土地之負擔，於土地受讓人轉手之情形，其後受讓之人亦應繼受該負擔，故所謂「土地受讓人」應包括自始受讓之人及其後手，方屬允當。系爭土地及附圖代號B房屋均原為被告單獨所有，其中系爭土地由原告於110年間取得，則依上所述，原告既仍屬土地受讓人，其與附圖代號B房屋之所有人即被告間，於附圖代號B房屋得使用期限內，應具有法定租賃關係存在，從而原告請求被告拆除附圖代號B房屋並返還占用之土地，即屬無據。
　⒉附圖代號A涼棚，依其構造、材質及使用目的，不具有相當於
    房屋之經濟價值，而與附圖代號B房屋之使用並無不可分離
    之關係，自無民法第425條之1之適用。被告復未能舉證證明
    其所有之附圖代號A涼棚及所放置突出房屋外之附圖代號C冷
    凍櫃有合法占有之權源，是依民法第767條第1項規定，原告
    請求被告將上開涼棚拆除、冷凍櫃遷移，並返還占用之土地
    ，自屬有據。
  ㈢綜上所述，原告依民法第767條第1項規定，請求被告坐落系
    爭土地上如附圖代號A部分涼棚拆除、附圖代號C部分冷凍櫃
    遷移，並將上開土地返還原告，為有理由，應予准許；逾此
    範圍之請求，則無理由，應予駁回。
四、本件事證已臻明確，兩造其餘攻擊防禦方法，核與判決結果
    不生影響，爰不逐一論述。
五、本件原告勝訴部分，係就民事訴訟法第427條訴訟適用簡易
    程序所為被告敗訴之判決，依同法第389條第1項第3款規定
    ，應依職權宣告假執行。
六、訴訟費用負擔之依據：依民事訴訟法第79條規定，本件訴訟
    費用依勝敗比例，應由被告負擔百分之17，餘由原告負擔。
中　　華　　民　　國　　111 　年　　3 　　月　　15　　日
                  臺灣嘉義地方法院嘉義簡易庭
                                  法　官　孫偲綺
以上正本係照原本作成。
如對本判決上訴，須於判決送達後20日內向本庭（嘉義市文化路
308之1號）提出上訴狀（均須按他造當事人之人數附繕本）。如
委任律師提起上訴者，應一併繳納上訴審裁判費。
中　　華　　民　　國　　111 　年　　3 　　月　　15　　日
                                  書記官  李珈慧